臺灣高等法院臺中分院刑事判決　　　　　　　　　九十三年度上易字第一二一五號
　　上　訴　人
　　即　被　告　丁○○
　　　　　　　　戊○○
　　共　　　同
　　選任辯護人　丙○○
右上訴人因詐欺案件，不服臺灣臺中地方法院九十三年度易字第一一八六號，中華民
國九十三年八月三十一日第一審判決（起訴案號：臺灣臺中地方法院檢察署九十二年
度偵字第一七○一六號），提起上訴，本院判決如左：
    主  　　文
上訴駁回。
    事  　　實
一、戊○○曾因違反肅清煙毒條例案件，經臺灣臺中地方法院於民國（下同）八十三
    年十一月十一日判決判處有期徒刑三年一月確定，甫於八十七年八月二十三日假
    釋期滿執行完畢。丁○○與戊○○係兄弟關係，丁○○原為富來堡建設有限公司
    負責人，因財務吃緊，二人於八十八年二月十二日，將登記丁○○所有坐落臺中
    縣霧峰鄉○○○段一五二－五號土地全部、同段一五二－一五、一七九－二七號
    土地應有部分各十八分之一，及登記戊○○所有地上建物門牌號碼台中縣霧峰鄉
    ○○○路五七號房屋，設定最高限額抵押權新台幣（下同）四百二十萬元予臺中
    縣霧峰鄉農會，向該農會貸款三百五十萬元。丁○○、戊○○均明知上開房地實
    際價值僅約五百二十萬元，並已設定最高限額抵押權予臺中縣霧峰鄉農會貸得三
    百五十萬元，貸款如未清償，上開房地隨時可能遭該農會聲請拍賣求償，竟共同
    意圖為自己不法之所有，隱匿上開房地已設定最高限額抵押權予臺中縣霧峰鄉農
    會及貸款三百五十萬元仍未清償之事實，於八十八年三月八日，將上開房地以五
    百二十萬元之價格出售予乙○○，並委託與其等有犯意聯絡之陳月芳（開設和成
    代書事務所，另由檢察官偵辦通緝中）辦理所有權移轉登記手續，而違反乙○○
    之意思，由陳月芳在所有權移轉契約書他項權利情形項下擅自加註「承買人同意
    承受抵押權」字句，向臺中縣大里地政事務所申請將上開房地過戶予乙○○之子
    曾郁翔，使乙○○誤信上開房地未曾設定抵押權貸款，先於八十八年三月初某日
    洽商買賣事宜，並於同年三月八日正式訂約時合計支付丁○○、戊○○一百萬元
    ，又接續於同年四月二十六日、同年六月十七日、同年七月二十三日、同年九月
    十二日分別交付一百二十萬元及九十萬元、一百萬元、一百萬元、十萬元予丁○○、戊○○。迨於九十一年十月初，乙○○接獲臺灣臺中地方法院准予拍賣抵押
    物之裁定，經調閱上開房地登記簿謄本，始知受騙。
二、案經乙○○訴請臺灣臺中地方法院檢察署檢察官偵查起訴。
    理  　　由
一、訊據上訴人即被告（以下簡稱被告）丁○○、戊○○均矢口否認右揭詐欺取財犯
    行，被告丁○○辯稱：伊與告訴人簽約時，已向告訴人表示出賣之房地設定有抵
    押貸款，並在不動產買賣契約書第三條第四款旁註記「乙方（即被告丁○○、戊○○）貸款部分於產權過戶後清償於甲方（告訴人）」；且於雙方簽約時伊資力
    尚佳，係因過戶後適逢九二一大地震，房地產業一落千丈，致伊出賣之房地價款
    無法回收，如案外人林科甫，尚欠伊新台幣（下同）八十五萬元未清償，案外人
    林永祥，迄今尚欠伊九十萬元未清償，致伊週轉失靈，未能依約清償告訴人以塗
    銷抵押貸款，足見伊並無詐欺之犯意，本件應屬單純之民事糾紛云云；被告戊○○辯稱：伊固知悉出賣予告訴人之房地，之前已先設定抵押向台中縣霧峰鄉農會
    貸得三百五十萬元，惟伊並未參與本件買賣契約之協商，都是由被告丁○○和代
    書在處理，本案與伊無關云云。惟查：（一）右揭被告丁○○、戊○○二人於八
    十八年二月十二日，將上開房地設定最高限額抵押權四百二十萬元予臺中縣霧峰
    鄉農會，據以貸款三百五十萬元，八十八年三月八日被告丁○○委託代書陳月芳
    ，將上開房地以五百二十萬元之價格出售予乙○○，其中土地原登記丁○○名義
    、房屋原登記戊○○名義，乙○○已付清現金五百二十萬元，因前開抵押貸款三
    百五十萬元未清償，致乙○○買得之房地遭臺中縣霧峰鄉農會聲請法院拍賣之事
    實，業據被告二人於偵審中供承不諱，核與告訴人乙○○於警詢及偵審中指訴之
    情節相符，且有告訴人所提出之不動產買賣契約書、臺灣臺中第方法院九十一年
    拍字第二九七七號准予拍賣抵押物裁定、上開房地登記簿謄本、登記申請書、公
    證書、所有權狀、郵局存證信函影本，及臺中縣大里地政事務所九十三年六月八
    日里地登字第○九三○○○八二八二號函附土地登記申請書、公證書、臺中縣稅
    捐稽徵處契稅繳款書、土地增值稅免稅證明書、所有權移轉契約書、所有權狀、
    印鑑證明、審查異動索引影本在卷可稽，此部分之事實至堪採信。（二）被告丁○○八十七年全年之財產所得僅十三萬四千零三十二元，八十八年全年之財產所
    得僅九萬二千六百二十元，且當時其擁有之不動產僅有臺中縣霧峰鄉○○○段一
    五二號、一七九－二號土地土地二筆，土地公告現值合計為二十二萬五千元，有
    財產、所得線上調查結果－稅務電子閘門系統三紙附卷可稽，益徵被告丁○○與
    告訴人簽約前後經濟已甚拮据。縱如被告丁○○所辯：伊於八十七年以前係富來
    堡建設有限公司負責人屬實，然其於八十八年三月八日與告訴人簽約前，富來堡
    建設有限公司之存摺內，亦僅有一萬元之存款而已，有被告於本院提出之臺中第
    六信用合作社活期存款存摺影本二紙在卷可憑，足見該公司之資金當時顯然亦甚
    困窘。（三）被告戊○○既為坐落臺中縣霧峰鄉○○○路五七號房屋之所有權人
    ，已於八十八年二月十二日，與其兄即被告丁○○擔任共同債務人，提供該房屋
    及被告丁○○所有坐落臺中縣霧峰鄉○○○段一五二－五號土地全部、同段一五
    二－一五、一七九－二七號土地應有部分各十八分之一，設定最高限額抵押權四
    百二十萬元予臺中縣霧峰鄉農會，向該農會貸得三百五十萬元，未及一月，復與
    被告丁○○共同將上開房地出售予告訴人，並親自在不動產買賣契約書及訂金、
    第一期款收取項下簽名、蓋章，向告訴人收取部分價金，則被告戊○○對於上開
    房地抵押貸款尚未清償，所設定最高限額抵押權迄未塗銷，即以市價五百二十萬
    元將上開房地出售予告訴人，告訴人並已支付全部價金等情，自難委為不知。（
    四）被告丁○○於偵查中自承上開房地之市價僅五百二十萬元，且依卷附不動產
    買賣契約書及付款明細表所示，告訴人合計已支付五百二十萬元之價金購得上開
    房地。衡諸一般常情，告訴人苟知上開房地已設定最高限額抵押權四百二十萬元
    予臺中縣霧峰鄉農會，所貸得款項三百五十萬元迄未清償，其焉會同意支付相當
    於市價之五百二十萬元向被告丁○○、戊○○購買上開房地？（五）被告丁○○
    、戊○○與告訴人所訂不動產買賣契約書上雖載有「乙方（即被告丁○○、戊○○）貸款部分於產權過戶後清償於甲方（即告訴人）」之字句，然語意不明，已
    非一般專業人士所能理解；縱如被告丁○○所辯係於簽約時即已註記，然其既未
    詳為說明解釋，顯難苛求經年在山上務農之告訴人所能認識。況該內容係以手寫
    夾載於該契約書付款方式條項中，除與一般不動產買賣契約書記載之常規不合，
    復與前述所有權移轉契約書他項權利情形項下所加註「承買人同意承受抵押權」
    字句相違，此部分堪認係被告等預作日後卸責藉口而加註，尚難作為有利被告等
    之認定。綜上所述，被告丁○○、戊○○上開辯解，均係事後卸責之詞，不足採
    信，其等犯行均堪以認定。
二、核被告丁○○、戊○○所為，均係犯刑法第三百三十九條第一項之詐欺取財罪，
    被告二人與陳月芳間，就上開犯行，有犯意聯絡及行為分擔，均為共同正犯。又
    被告戊○○曾因違反肅清煙毒條例案件，經臺灣臺中地方法院於八十三年十一月
    十一日判決判處有期徒刑三年一月確定，於八十七年八月二十三日假釋期滿執行
    完畢，有臺灣高等法院被告全國前案紀錄表足憑，五年以內再犯有期徒刑以上之
    本罪，為累犯，應依刑法第四十七條規定加重其刑。原審適用刑法第二十八條、
    第三百三十九條第一項、第四十七條，罰金罰鍰提高標準條例第一條前段之規定
    ，並審酌被告等共同向告訴人詐得款項高達五百二十萬元，使告訴人一生辛勤工
    作之積蓄化為烏有，事後迄未與告訴人達成和解，賠償告訴人所受損害，犯後態
    度不佳，且上開房地業經法院予以拍賣，告訴人所受損害非小，及被告二人之品
    行、犯罪動機、目的、手段等一切情狀，分別量處被告丁○○有期徒刑一年八月
    ，被告戊○○有期徒刑一年，認事用法俱無不當，量刑亦稱妥適，被告二人上訴
    意旨指摘原判決不當，均無理由，應予駁回。
據上論斷，應依刑事訴訟法第三百六十八條，判決如主文。
本案經檢察官甲○○到庭執行職務。
中      華      民      國　    九十三     年    十二     月    十五　　日
                                臺灣高等法院臺中分院刑事第十庭
                                      審判長法  官  林  照  明
                            　　　　　　　　法　官  吳　重　政
                            　　　　　　　　法　官  唐　光　義
右正本證明與原本無異。
不得上訴。
　　　　　　　　　　　　　　　　　　　　　　書記官  王  麗  珍
中      華      民      國　    九十三     年    十二     月   二十一 　日
                                                                        Ｉ
